臺灣彰化地方法院民事判決　九十二年度訴字第三二五號
　　原　　　告　　國登營造股份有限公司
　　法定代理人　　乙○○
　　訴訟代理人　　陳榮昌律師
　　被　　　告　　彰化縣彰化市公所
　　法定代理人　　丁○○
　　訴訟代理人　　徐文宗律師
　　複　代理人　　甲○○
　　被　　　告　　台灣省自來水股份有限公司第十一區管理處
　　法定代理人　　戊○○
　　訴訟代理人　　劉北元律師
　　複　代理人　　洪崇欽律師
右當事人間請求侵權行為損害賠償事件，本院於民國九十三年六月二十四日言詞辯論
終結，判決如左：
    主      文
原告之訴及假執行聲請均駁回。
訴訟費用由原告負擔。
    事實及理由
一、原告主張：原告承攬訴外人中華電信公司位於彰化市○○路「彰化長途通信中心
    」地下二層、地上九層建築物新建工程（下稱系爭工程），民國（下同）九十一
    年五月三十一日晚間因大雨，排水溝竟生阻塞，洪水夾帶泥砂由排洪溝閘門流入
    系爭工程工地內，貫入正進行施工之地下二樓結構體工程，致工地鄰房即門牌號
    碼彰化縣彰化市○○路○段八七○號前與工地鋼板椿前空地路基塌陷，原告工程
    嚴重受損。經原告委託台灣省土木技師公會進行損害原因及責任鑑定（下稱鑑定
    報告），鑑定結果認為本件係因被告彰化縣彰化市公所（下稱被告彰化市公所）
    所管理之排洪溝閘門因內有光纖管線而無法關閉，排水溝為土溝並未施作混凝土
    溝側牆，另被告台灣省自來水股份有限公司第十一區管理處（下稱被告自來水公
    司）於排水溝進行管線工程而未將模板支撐拆除所致。並認定修復費用為：(1)塌
    坍處ＣＣＰ灌漿搶修（工帶料）費用新台幣（下同）四十六萬五千元；(2)排水溝
    側牆緊急搶修施作ＲＣ費用三十一萬二千元；(3)塌坍處回填級配夸實費用四萬三
    千二百元；(4)８７０號塌坍處瀝青路面修補費用三萬元；(5)流入工地泥漿廢棄物
    清理運離費用三十五萬二千元；(6)８７０號採光傾斜調整修理（工帶料）費用一
    萬元；(7)８７０號圍牆傾斜修復（工帶料）費用五千元；(8)零星整修及運、雜費
    費用十二萬一千七百二十元；(9)利潤、稅捐、管理費（１５％）費用二十萬零八
    百三十八元，合計一百五十三萬九千七百五十八元。被告既為上開土地上工作物
    之所有人，因其對於工作物之設置、保管有欠缺致原告受損害，爰依民法第一百
    八十四條第一項前段、第一百八十五條第一項前段、第一百九十一條第一項前段
　　、第一百九十六條之規定，請求被告連帶賠償上開修復費用等語，並聲明：（一
　　）被告應連帶給付原告一百五十三萬九千七百五十八元及自起訴狀繕本送達之翌
　　日起至清償日止，按年息百分之五計算之利息。（二）願供擔保，請准宣告假執
　　行。
二、被告彰化市公所則以：上開排洪溝閘門，係屬訴外人台灣彰化農田水利會（下稱
　　農田水利會）管理而非由被告彰化市公所管領；又排水溝係於七十八年間由訴外
　　人公路總局第二區工程處（下稱公路局）交由被告管領，始終保持原狀並維持其
　　排水功能，原告主張之損害，尚難歸責於被告。再者，鑑定報告未依據建築規則
　　等相關開挖基礎規定作分析鑑定，就造成坍塌之原因仍未釐清，原告所請並無理
　　由等語資為抗辯，並聲明：（一）原告之訴及假執行聲請均駁回。（二）如受不
　　利判決，願供擔保請准免為假執行。
三、被告自來水公司則以：鑑定報告認模板未拆除致水流不暢，純係鑑定人員個人臆
    測之詞，不足作為被告自來水公司應負賠償責任之依據；又上開鑑定報告所附修
    復費用估算表其中所列費用仍未盡翔實；且被告並非模板所有權人，模板未能拆
    除亦係因原告於排水溝上方堆置建築材料、雜物所致，原告請求被告負賠償責任
    即有未洽等語資為抗辯，並聲明：（一）原告之訴及假執行聲請均駁回。（二）
    如受不利判決，願供擔保請准宣告免為假執行。
四、按土地上之建築物或其他工作物所致他人權利之損害，由工作物之所有人負賠償
    責任，民法第一百九十一條第一項前段定有明文。經查，本件原告係依據鑑定報
    告主張被告彰化市公所管理之排洪溝閘門因有光纖纜線通過致不能關閉，系爭工
    程工地前排水溝又未以混凝土施作溝側牆，且被告自來水公司於上開排水溝內進
    行管線工程後未將模板拆除，以致於排水溝排水不良，大雨後水流滿溢至原告工
　　地內而造成損失，請求被告應連帶負工作物所有人賠償責任。惟查：
（一）上開排洪溝閘門之管理機關係農田水利會，並非被告彰化市公所，業經本院依
　　　職權函詢彰化縣政府查明屬實，有彰化縣政府九十三年五月十四日府工下字第
　　　○九三○○八八四八四號函可稽（見本院卷第一百七十三頁），並為兩造所不
　　　爭執，被告彰化市公所既非排洪溝閘門之管理機關，自不負工作物之所有人責
　　　任。次按民法第一百九十一條第一項所謂設置有欠缺，係指土地上之建築物或
      其他工作物，於建造之初即存有瑕疪而言。所謂保管有欠缺，係指於建造後未
      善為保管，致其物發生瑕疪而言（最高法院五十年台上字第一四六四號判例參
      照）。鑑定報告固認為上開排水溝為未施作混凝土側牆為本件路基坍塌之最主
      要因素，然查上開排水溝係由公路局規劃、修築，於七十八年間始由公路局點
      交予被告彰化市公所管理養護等情，有原告所提公路局函四份、彰化市公所函
      一份可稽（見本院卷第三十二頁至第三十八頁）。而上開排水溝原為水利溝，
      於道路規劃時就未施作混凝土側牆等情，業經鑑定人林峰旭於本院履勘現場時
      陳明在卷（見本院卷第一六七頁），並有當時現況照片一張附於鑑定報告可稽
      （見鑑定報告第二十二頁）。原告固主張依照移交清冊所載，上開排水溝應係
      ＲＣ箱涵結構物云云，然上開移交清冊係記載「水溝加蓋工程」始為ＲＣ箱涵
      結構，並未涉及混凝土側牆部分（見本院卷第三十六頁），且依照上開照片所
      示，該排水溝當時結構係土溝，全未施作混凝土側牆，並非曾經施作混凝土側
      牆後來損壞之情形，原告上開主張即顯與事實不符，並無可採。被告彰化市公
      所既僅為上開排水溝之管理機關，即僅有就移交現狀養護之責，不負另行施作
      混凝土側牆之作為義務，原告主張該排水溝係在鬧區，被告彰化市公所應施作
      混凝土側牆以維安全云云，亦無足取。綜上，被告彰化市公所既非排洪溝閘門
　　　之管理機關，且不負就上開排水溝施作混凝土側牆之義務，原告復未舉證被告
　　　彰化市公所管理上開排水溝另有何管理疏失，從而原告請求被告彰化市公所賠
　　　償本件損害，即無理由，不應准許。
（二）原告主張上開排水溝內之模板未拆除，亦為路基坍塌之次要原因，主張被告自
      來水公司亦應負工作物所有人責任。然查被告自來水公司係將排水溝管線工程
      發包予欣興水電工程行施作，模板為欣興水電工程行施作上開管線工程時為支
      撐而僱工裝設等情，業經證人丙○○結證在卷（見本院卷第七十五頁）。按承
      攬人因執行承攬事項，不法侵害他人之權利者，定作人不負損害賠償責任，民
      法第一百八十九條前段定有明文。上開模板既非被告自來水公司所有，原告主
      張被告自來水公司應負工作物所有人責任，已屬無據。其次，原告於系爭工程
      施工時曾將工程雜物堆置於排水溝溝蓋上，導致欣興水電行難以進行模板拆除
      工作，亦經證人丙○○證述在卷（見本院卷第七十五頁），鑑定人林峰旭亦證
      稱：當時確有角材、模板堆置在入口處等語（見本院卷第一六八頁）。準此，
　　　上開模板未拆除既可歸責於原告，被告自來水公司亦非模板所有人，且就上開
　　　管線工程，被告自來水公司基於定作人地位，並無拆除上開模板之義務，原告
　　　對之請求賠償，難謂與法相合，不應准許，應予駁回。
五、綜上所述，被告彰化市公所並非排洪溝閘門之管理機關，其管理上開排水溝復無
    管理疏失；而被告自來水公司亦非上開模板所有人，則原告主張依民法第一百八
    十四條第一項前段、第一百八十五條第一項前段、第一百九十一條第一項前段、
    第一百九十六條規定請求被告連帶賠償一百五十三萬九千七百五十八元，及自起
    訴狀繕本送達之翌日起至清償日止，按年息百分之五計算之利息，為無理由，應
    予駁回。其假執行之聲請亦失所附麗，併予駁回。
六、訴訟費用負擔之依據：民事訴訟法第七十八條。
中　　　華　　　民　　　國　　九十三　　年　　　七　　　月　　　八　　　日
                                        民事第一庭
~B審判長法官　林金灶
~B　　　法官　羅秀緞
~B      法官　王昌鑫
右為正本係照原本作成。
如對本判決上訴，須於判決送達後二十日內向本院提出上訴狀。
~B法院書記官　張俞文
中　　　華　　　民　　　國　　九十三　　年　　　七　　　月　　　八　　　日
